【裁判字號】    92,自更,1
【裁判日期】    920227
【裁判案由】    妨害自由等
【裁判全文】
臺灣高雄地方法院刑事判決                            九十二年度自更字第一號
    自  訴  人  乙○○○○國際高級商工職業學校董事會
    代  表  人  丁○
    被      告  丙○○
    被      告  甲○○
右列被告因妨害自由等案件，經自訴人提起自訴，本院於九十一年十一月十三日以九
十一年度自字第二九０號為判決，經自訴人上訴台灣高等法院高雄分院後，為該院以
九十一年上易字第一七九七號撤銷原判決發回，本院判決如左：
    主  文
本件自訴不受理。
    理  由
一、自訴意旨略以：被告丙○○自民國八十五年八月一日起，係自訴人乙○○○○國
    際高級商工職業學校（下稱國際商工）之聘任職員，因國際高級商工之學生人數
    銳減，致財物發生困難，需精簡人事，使學校得以繼續發展，故於九十一年二月
    間解聘被告丙○○，被告丙○○向高雄市政府教育局申覆，以未經國際商工之教
    職員考核委員會決議解聘為由，應予以復職，三月間即通知被告丙○○上班，但
    因國際商工精簡人事，且無繼續聘僱被告之需要，及被告丙○○連續三年考績乙
    等，工作績效不彰，且被告丙○○違反團隊紀律，接受以非國際商工董事長之請
    託，未經國際商工同意，擅自將國際商工董事會之檔案資料搬離學校，影響國際
    商工辦教育甚鉅，國際商工之考核委員會遂於九十一年四月十一日開會決議應解
    僱被告丙○○，經被告丙○○申覆，並於九十一年五月八日由前開考核委員會開
    會審核，決議被告丙○○應於九十一年五月十三日前提出自願資遣之申請，否則
    維持原決議，被告仍可提出再複審，經決議後，被告丙○○如有不服可依法律規
    定提起訴願、行政訴訟，被告丙○○竟不為之，而不顧團隊精神與紀律，於五月
    十三日下午，竟意圖散佈於眾，擅自發放指摘足以『毀損國際商工名譽』之傳單
    予國際商工導師室之教師，足以『毀損國際商工與一級主管之名譽』，是被告丙
    ○○此部分所為係犯行法第三百十條第二項之加重毀謗罪嫌。被告丙○○又於五
    月十四日十時三十分許，竟夥同被告甲○○，及不詳姓名之多人，共同在國際商
    工校門口以拉布條抗議並靜坐之方式，脅迫國際商工撤銷有關限被告丙○○於九
    十一年五月十三日前提出自願資遣之申請，否則應予解僱之決議，並『妨害國際
    商工之教職員、學生出入門口之權利』，是被告丙○○及甲○○二人均係犯刑法
    第三百零四條之妨害自由罪嫌。
二、按犯罪之被害人得提起自訴；不得提起自訴而提起者，應諭知不受理之判決；且
    此項判決得不經言詞辯論為之，此觀諸刑事訴訟法第三百十九條第一項前段、第
    三百三十四條、第三百四十三條、第三百零七條規定自明；又按刑法所保護之自
    由權為人身自由之人格權，如同生命、身體權，為自然人專屬一身之法益，申言
    之，法人並非自然人，即無刑法所保護人身行動之自由及意思決定之自由，故法
    人之生命、身體、自由法益之保護，當非在刑法所保護法益之範圍，是法人就前
    開刑法保護自然人專屬一身之人格法益遭侵害之犯罪，自不得提起自訴。再按，
    「刑事訴訟法（舊）第三百十一條規定自訴須犯罪之被害人而有行為能力者，始
    得提起，非法人之團體無所謂行為能力，則該團體縱設有董事等代表或管理之人
    ，亦不得由其提起自訴」最高法院二十七年上字一一九一號判例可資參照，是犯
    罪之被害人得提起自訴固無庸置疑，惟此所謂被害人係指因犯罪直接受有損害者
    ，並以具有法律上人格之自然人或法人為限，而獨資或合夥組織既非自然人，又
    非法人，不具行為能力，且刑事訴訟法復無民事訴訟法第四十條第三項類似之規
    定，自無為自訴人之當事人能力，即非適格之當事人，不得以其名義提起自訴。
三、本件自訴意旨以被告二人所為足以毀損國際商工與一級主管之名譽並妨害國際商
    工之教職員、學生出入門口之權利，認被告所為係犯加重誹謗罪及妨害自由罪，
    然國際商工董事會本身並不具有法律上之人格，不具刑事訴訟自訴人之當事人能
    力，且據其所描述之事實，該等犯行之被害人應係國際商工、各該一級主管、教
    職員及學生，從而國際商工董事會亦非自訴意指所述之被害人，是本件起訴程序
    自屬違背規定，揆諸前開說，爰不經言詞辯論，逕為諭知不受理之判決。
四、至自訴人雖於上訴意旨指稱，已將自訴人補正為「高雄私立國際高級商工職業學
    校」（代表人潘忠榮），原審應為實體判決，惟自訴能力之欠缺並非得以補正之
    事項，自訴人與台灣高等法院高雄分院九十一年上易字第一七九七號判決意旨認
    為應認自訴人已補正為「高雄私立國際高級商工職業學校」，容有誤會。至於以
    「高雄私立國際高級商工職業學校」為自訴人，對於同一被告之相同犯行所為之
    自訴，業經本院分案後，於九十一年十一月十八日以九十一年度自字第三五七號
    判決，因自訴人與被告對於判決結果不服，目前由台灣高等法院高雄分院以九十
    一年度上訴字第二０二五號案件審理中，有前開判決其台灣高等法院被告全國前
    案紀錄表在卷可憑，附此敘明。
據上論結，應依刑事訴訟法第三百四十三條、第三百三十四條、第三百零七條，判決
如主文。
中      華      民      國    九十二    年      二      月    二十七    日
                                  臺灣高雄地方法院刑事第四庭
                                      法  官    卓立婷
右正本證明與原本無異。
如不服本判決，應於判決送達後十日內，向本院提出上訴狀。
                                      書記官    李春慧
中      華      民      國    九十二    年      三      月      五      日


司法院資訊處製作；財團法人民間司法改革基金會備份。
